臺灣高等法院民事判決
                                     107年度上字第1560號
上  訴  人  陳淑姍  
            龍慧璇  
共      同
訴訟代理人  周宇修律師
複 代理 人  李郁婷律師
訴訟代理人  周政律師  
被 上訴 人  龍建霖  


訴訟代理人  曾智群律師
            王廸吾律師
            邱仁楹律師
上列當事人間請求返還借名登記出資額事件，上訴人對於中華民
國107年11月27日臺灣臺北地方法院106年度訴字第2097號第一審
判決提起上訴，本院於109年2月18日言詞辯論終結，判決如下：
    主  文
上訴駁回。
第二審訴訟費用由上訴人陳淑姍負擔二十九分之二十、上訴人龍
慧璇負擔二十九分之九。
    事實及理由
一、被上訴人主張：伊為長瑞實業有限公司（下稱長瑞公司）實
    質股東，該公司目前登記之資本額新臺幣（下同）500萬元
    均為伊所出資，上訴人雖列為公司股東（陳淑姍出資額200
    萬元，龍慧璇出資額90萬元），惟均係伊借名登記之人頭股
    東，伊已於民國106年1月25日向上訴人為終止雙方借名登記
    之意思表示，上訴人依民法第179條或類推適用民法第541條
    第2項規定，自應將名下出資額移轉登記返還予伊。陳淑姍
    雖於93年4月28日與伊離婚前，曾因夫妻聯合財產制規定，
    視為就伊上開公司出資有250萬元之出資，並經伊借名登記2
    0萬元出資額，而登記出資額為270萬元，惟嗣於94年7月1日
    與伊拆夥，領取按2分之1比例結算後之利益分配及出資額合
    計1000萬元後，自長瑞公司退股，伊則將分配取得之二分之
    一利益投入公司而為公司全部資本實質出資之股東。又陳淑
    姍退股後，伊因長瑞公司海外貿易業務之需，為增加國外客
    戶對該公司之信心，乃與陳淑姍合意暫不塗銷及移轉登記出
    資額予伊，雙方就陳淑姍名下出資額成立借名登記契約。嗣
    於94年8月23日再因長瑞公司經營需求進行股東出資額之變
    更登記，始將登記於龍慧璇名下出資額增加為90萬元，登記
    陳淑姍名下出資額減為200萬元，惟純屬借名登記出資額之
    變更，上訴人均未實際出資等語。爰求為命：㈠陳淑姍應將
    其名下之長瑞公司出資額200萬元移轉登記予伊；㈡龍慧璇應
    將登記其名下之長瑞公司出資額90萬元移轉登記予伊之判決
    。（原審判決上訴人敗訴，上訴人不服，提起上訴）。並答
    辯聲明：上訴駁回。
二、上訴人則以：兩造間並無借名登記關係，伊均為長瑞公司實
    質股東，陳淑姍確實出資270萬元，嗣於94年8月5日再贈與
    其中70萬元予龍慧璇，龍慧璇另20萬元出資額則係被上訴人
    及陳淑姍所贈與。陳淑姍於94年7月1日並未退夥退股，僅係
    退出經營改任單純股東，亦未讓與出資額予被上訴人，其所
    領取之1000萬元僅為盈餘之分配，並非出資額之返還，縱有
    誤於轉帳傳票上記載拆夥字樣，惟係因其不諳法律用語所致
    。況上訴人均未交付印章供被上訴人保管使用，且於94年間
    仍有行使股東監察權並請求分派股利，並於103年間由被上
    訴人製作股利憑單交付股利予上訴人，故均非借名登記之股
    東等語，資為抗辯。並上訴聲明：㈠原判決廢棄。㈡被上訴人
    於第一審之訴駁回。
三、兩造不爭執事項（見本院卷一第186頁）：
  ㈠長瑞公司於86年12月10日核准設立。
  ㈡依長瑞公司86年11月27日公司章程記載股東及出資額如下：
    陳淑姍出資270萬元、龍慶成（已更名為龍建霖，即本件被
    上訴人）200萬元、龍慧璇10萬元、龍怡蓁10萬元、龍陳鳳
    英10萬元。
  ㈢陳淑姍與被上訴人於93年4月28日離婚。陳淑姍於94年7月1日
    自長瑞公司離職，會計黃惠齡於同年7月18日起至長瑞公司
    任職。
  ㈣長瑞公司於94年8月23日辦理公司變更登記，董事變更為被上
    訴人，登記出資額為210萬元，上訴人均登記為股東，其中
    陳淑姍登記出資額為200萬元、龍慧璇登記之出資額為90萬
    元。
四、本院之判斷：
  ㈠按稱借名登記者，謂當事人約定一方（借名者）經他方（出
    名者）同意，而就屬於一方現在或將來之財產，以他方之名
    義，登記為所有人或其他權利人，在內部關係上，該出名者
    僅係名義上之所有權人，實質上係由借名者享有該財產之使
    用、收益及處分之權能，並負擔因此所生之義務，屬無名契
    約之一種，性質上與委任契約類似，自應類推適用民法關於
    委任之相關規定。又借名登記既為契約之一種，須當事人互
    相表示意思一致，始能成立，惟意思表示以明示或默示，均
    無不可。而所謂默示之意思表示，除依表意人之舉動或其他
    情事，足以間接推知其有承諾之效果意思者外，倘單純之沉
    默，依交易上之慣例或特定人間之特別情事，在一般社會之
    通念，可認為有一定之意思表示者，亦非不得謂為默示之意
    思表示。另主張法律關係存在之當事人，固應就該法律關係
    發生所須具備之特別要件，負舉證之責任，惟此特別要件之
    具備，茍能證明間接事實，且該間接事實與要件事實間，依
    經驗法則及論理法則已足推認其因果關係存在者，自無不可
    ，非以直接證明要件事實為必要。再按當事人主張有利於己
    之事實，就其事實有舉證責任，若一方就其主張之事實已提
    出適當之證明，他造欲否認其主張者，即不得不提出相當之
    反證，以盡其證明之責。
  ㈡被上訴人主張長瑞公司設立時係由其與陳淑姍各出資250萬元
    （基於夫妻聯合財制之規定），其餘股東及該出資額均係基
    於借名登記關係，以及陳淑姍登記出資額270萬元其中20萬
    元亦係借名登記關係等語，為上訴人所否認。經查：
  ⒈上訴人於107年5月25日民事答辯六狀及同年6月27日民事言詞
    辯論意旨狀均自陳長瑞公司屬被上訴人與陳淑姍所建立之家
    族事業（見原審卷第一第205頁第7行、第312頁反面第11行
    ），於原審言詞辯論期日亦屢稱被上訴人與陳淑姍均為長瑞
    公司實質股東，且參與長瑞公司經營事務（見原審卷一第24
    頁反面、第293頁反面）等情。參以陳淑姍於94年7月1日其
    所製作之轉帳傳票上會計科目欄記載「銀行存款」，摘要欄
    記載「拆夥後應付退夥人營業淨利1/2」（見原審卷一第28
    至29頁），及於94年1月28日自長瑞公司銀行帳戶提領800萬
    元，並於該筆交易紀錄後記載「分紅」，而於當日被上訴人
    及陳淑姍之銀行帳戶均各存入400萬元等事實（見原審卷一
    第235頁、第284至286頁、本院卷一第233至241頁），堪認
    其係以二人共同按二分之一比例出資設立長瑞公司之認識，
    而為上開會計及財務之管理處分。而長瑞公司設立時之資本
    額為500萬元，並於86年11月27日銀行帳戶有500萬元之進帳
    （見原審卷一第175頁），故被上訴人主張長瑞公司設立時
    係由其與陳淑姍各按二分之一比例即250萬元出資之事實，
    應為可採。上訴人雖爭執上開轉帳傳票關於退夥文字之真意
    乃盈餘分配非退夥，但對於1/2之比例未曾表示異議；又雖
    爭執上開分紅非股利分配而係員工執行業務獎金，惟查業務
    獎金與分紅顯有不同，上訴人既未舉證證明為何將業務獎金
    之核發記載為分紅，亦不能證明核發業務獎金之依據，已難
    認所云可取。另依長瑞公司於彼時之公司章程第13條規定：
    「本公司年度總決算，如有盈餘，應先提繳稅款，彌補已往
    虧損，次提百分之10為法定盈餘公積金、其餘除派付股息外
    如尚有盈餘作百分比再分派如左：(一)股東紅利百分之98；
    (二)董事酬勞百分之1；(三)員工紅利百分之1」等要件（見
    長瑞公司登記卷電子卷證89年9月15日修正條文對照表），
    是長瑞公司之年度盈餘應先扣除稅款、法定盈餘公積金及派
    付股息後，尚須有8億元之盈餘，始有分派800萬元紅利予員
    工之可能，而陳淑姍並未舉證長瑞公司於斯時確有該等盈餘
    乙節，難認其此部分之抗辯可採。綜上，被上訴人主張其與
    陳淑姍合夥出資設立長瑞公司，出資額比例各二分之一即各
    250萬元之事實，堪信為真實。
  ⒉我國於90年11月12日修正前公司法第98條第1項規定：「有限
    公司之股東，應有5人以上、21人以下，其中半數以上須有
    中華民國國籍並在國內有住所，且其出資額合計須超過公司
    資本總額二分之一」（見原審卷二第103頁），故我國中小
    企業多有將部分出資額借名登記於家人或子女名下之情形。
    而查長瑞公司既係由被上訴人與陳淑姍按二分之一比例各出
    資250萬元所設立，惟被上訴人於公司設立登記之股東出資
    額僅列200萬元（見原法院店司調卷第30至31頁），故被上
    訴人主張陳淑姍出資登記超逾250萬元之20萬元乃被上訴人
    借名登記，龍慧璇及其餘2名股東各10萬元之出資額登記，
    均係其借名登記者等語，亦合於常理，自屬可取。
  ㈢被上訴人主張陳淑姍於94年7月1日即自長瑞公司退股，其名
    下出資額乃被上訴人借名登記，而94年8月5日之出資額變更
    登記僅為借名登記額度之調整等語，並提出94年7月1日轉帳
    傳單、長瑞公司銀行帳戶交易明細及存摺影本等件為證（原
    審卷一第28至29頁、第284至286頁），然為上訴人否認，並
    抗辯：94年7月1日轉帳傳單所載及交易明細手寫之「拆夥」
    二字係指分配盈餘及退出長瑞公司之經營，並無退股之意，
    陳淑姍仍為長瑞公司之股東，並於94年8月5日贈與70萬元之
    出資額予龍慧璇，再經全體股東同意後，將原為龍怡蓁所有
    之出資額10萬元移轉予龍慧璇，均非與被上訴人成立借名登
    記云云。經查：
  ⒈陳淑姍於另案偵查中自承長瑞公司94年7月1日轉帳傳票為其
    所製作，有臺灣臺北地方檢察署106年5月18日105年度他字
    第12032號詢問筆錄可參（見原審卷一第194頁，該筆錄誤載
    為97年7月1日）；證人黃惠齡於原審證稱：陳淑姍在退夥之
    前曾製作過一張會計傳票，我今天有帶該表格（於原審當庭
    提出轉帳傳票原本，經原審法官核對與原審卷一第28頁原證
    1互核相符）來，該傳票記載1373萬2230元，陳淑姍在伊到
    職前就已經先領走1000萬元，剩餘的373萬2230元一直掛在
    長瑞實業公司的應付帳款。陳淑姍跟我交接時，陳淑姍有將
    該傳票及存摺交付給我，於長瑞公司之存摺上，有領款1000
    萬元之事，我雖不知道是誰領的，惟該筆1000萬支出的「拆
    夥」二字是陳淑姍所撰寫，該筆金額是轉帳進入陳淑姍的帳
    戶內等語（見原審卷一第190頁反面）。是堪認上開轉帳傳
    票確為陳淑姍所製作。又參諸該轉帳傳票摘要欄載有「拆夥
    後應付退夥人營業淨利1/2」，金額欄記載「00000000」，
    並於下方手寫「銀行只支付10,000,000」、「應付3,732,23
    0」等語，及長瑞公司銀行帳戶於94年7月6日轉支1000萬元
    存入陳淑姍銀行帳戶，且該筆交易紀錄既經陳淑姍親自記載
    「拆夥」等情（見原審卷一第28至29頁），足認陳淑姍於94
    年7月1日因拆夥後結算可自長瑞公司領取之出資額及營業淨
    利1373萬2230元，且已於94年7月6日自長瑞公司帳戶匯款10
    00萬元至其設於台北富邦銀行新店分行帳戶。陳淑姍既自行
    於上開轉帳傳票記載「拆夥後應付退夥人營業淨利1/ 2」，
    足認陳淑姍有不欲繼續與被上訴人共同出資經營長瑞公司，
    而退出其擔任長瑞公司實質股東身分之意思；又參諸陳淑姍
    於拆夥後，旋於數日內即自長瑞公司轉帳1000萬元至其銀行
    帳戶，且於該段期間並未見有依出資額比例計算之營業淨利
    或盈餘分配入被上訴人帳戶，陳淑姍復未再進入長瑞公司等
    情，業據證人黃惠齡於原審證述明確（見原審卷第191頁）
    ，益徵被上訴人主張陳淑姍自94年7月1日即自長瑞公司退股
    ，雙方按二分之一比例分配利益，而其則未領取淨利，將其
    未領取部分轉作為補足其在長瑞公司之出資額等語，應為可
    取。至上訴人雖抗辯：被上訴人係以取得原登記於陳淑姍名
    下坐落於新北市新店區中正路之房屋所有權，作為與其出資
    額相符之盈餘分配，故於94年7月1日非僅陳淑姍獲有長瑞公
    司盈餘分配云云。惟參以前開房屋之建物登記謄本，陳淑姍
    係於90年2月23日以夫妻贈與為原因，將該房屋所有權移轉
    登記予被上訴人（見原審卷一第270頁），該房屋原登記所
    有權人為陳淑姍，並非長瑞公司所有，且辦理移轉登記之日
    期亦與94年7月1日間，相距有4年之久，故難認該房屋所有
    權移轉登記與長瑞公司之盈餘分配有關，更無從認定前開轉
    帳傳票所載「拆夥」二字為單純公司經營之盈餘分配。則陳
    淑姍以轉帳傳票所載「拆夥」僅係其不諳法律致用語不精確
    ，抗辯其未退股，僅係退出經營云云，難認可採。是被上訴
    人主張陳淑姍於94年7月1日即已自長瑞公司退股乙節，應堪
    採信。
  ⒉被上訴人主張陳淑姍退股後，因公司股東僅其1人，基於考量
    長瑞公司經營海外交易之信用，故不變更出資額之登記，而
    與陳淑姍合意將原登記於陳淑姍名下之出資額仍借名登記於
    其名下，雙方成立借名登記關係等語，雖為上訴人所否認，
    惟查陳淑姍明知其已非長瑞公司實質股東，就其仍登記為長
    瑞公司股東乙情並未表示異議，且於97年至99年間明知長瑞
    公司有申報股利所得，然並未實際發放股利之事實，亦未異
    議，迄至105年間始提起偽造文書刑事告訴，此有陳淑姍於
    臺北地方檢察署105年度他字第12032號之106年5月18日詢問
    筆錄可參（見原審卷一第194頁反面），堪認陳淑姍至少有
    默示同意借名登記。參以證人黃惠齡證稱：我知道長瑞公司
    實際上負責人是被上訴人，有兩位借名登記股東即陳淑姍與
    龍慧璇2人，借名登記一事是被上訴人在我到職時告訴我的
    。我對於陳淑姍與被上訴人為何拆夥後還掛名為股東，並沒
    有過問，且從陳淑姍與我交接後，我並沒有看到陳淑姍到過
    公司，也沒有開過股東會議，至於我地檢署證述時所提到97
    年到99年股利退稅一事，是談到97年到99年的股利憑單的製
    作會計師事務所是吳明銘會計師事務所等語（見原審卷一第
    191頁、第201至202頁）。上訴人雖爭執黃惠齡上開證言之
    可信性，惟黃惠齡於原審業經具結而為證述，有107年4月17
    日之證人結文可稽（見原審卷一第192頁），衡情其應不致
    甘冒偽證罪之刑責而為虛偽陳述，且其上開證述亦核與陳淑
    姍於前開偵查中陳述相吻合（見臺北地方檢察署105年度他
    字第12032號106年5月18日詢問筆錄，附於原審卷第194頁正
    面及反面），並與前開傳票記載拆夥等相符，是證人黃惠齡
    上開證述應為可採。綜上，堪認陳淑姍就其退股後仍登記於
    其名下之出資額，有默示同意與被上訴人成立借名登記契約
    ，是被上訴人主張自94年7月1日起登記於陳淑姍名下之出資
    額乃其借名登記者，應為可採。
  ⒊被上訴人於94年8月間依94年8月5日股東同意書所載變更長瑞
    公司各該股東登記之出資額，且上開股東同意書並載有「茲
    同意本公司原股東龍怡蓁出資新台幣壹拾萬元讓由龍慧璇承
    受」、「茲同意本公司原股東龍陳鳳英出資新台幣壹拾萬元
    讓由龍建霖承受」、「茲同意本公司原股東陳淑姍出資新台
    幣貳佰柒拾萬元讓柒拾萬元由龍慧璇承受」等文字（見原審
    卷一第22頁），及於94年8月23日長瑞公司股東出資額變更
    登記為被上訴人出資額210萬元、陳淑姍出資額200萬元、龍
    慧璇出資額90萬元（見長瑞公司登記卷電子卷證）等情，亦
    經本院調閱長瑞公司登記卷宗查證無訛。被上訴人自94年7
    月1日起既為長瑞公司唯一實質股東，是前揭長瑞公司出資
    額之變更登記，應僅係被上訴人就各該借名登記股東之出資
    額所為調整。上訴人雖抗辯：該次變更登記係由陳淑姍贈與
    龍慧璇70萬元出資額、另經全體股東同意後將龍怡蓁之出資
    額移轉登記予龍慧璇云云，惟陳淑姍自94年7月1日起已非長
    瑞公司之實質股東，業如前述，上訴人復未舉證證明陳淑姍
    於94年7月1日退股後有再出資將其登記之出資額買回、或提
    出其他足以認定陳淑姍回復實質股東身分之證明，則登記於
    陳淑姍名下之出資額應仍為被上訴人所有。是陳淑姍就借名
    登記於其名下之出資額並無處分之權利，自無從贈與其出資
    額70萬元予龍慧璇。另登記於龍怡蓁、龍陳鳳英名下之出資
    額自長瑞公司設立時起即為被上訴人實質所有，已如前述，
    被上訴人以該同意書終止與龍怡蓁及龍陳鳳英間之借名登記
    契約，並將原登記於龍怡蓁名下之出資額10萬元另借名登記
    於龍慧璇名下、將原登記於陳淑姍名下之出資額270萬元其
    中70萬元，另借名登記於龍慧璇名下，均為其就所有出資之
    處分，而龍慧璇及陳淑姍於股東同意書簽名同意（見原審卷
    一第22頁），則係上訴人配合被上訴人所出具之同意書，履
    行其出名者之義務。故上訴人上開贈與及非借名登記之抗辯
    ，難認可採。
  ⒋上訴人另抗辯陳淑姍自長瑞公司設立登記起，多次以個人資
    金供長瑞公司支應，並於94年9月13日匯款359萬餘元至長瑞
    公司帳戶供其應急云云，固提出陳淑姍銀行帳戶存摺影本及
    匯款單影本為憑（見原審卷一第252至268頁）。然交付金錢
    所由之法律關係不一而足，尚難僅以陳淑姍與長瑞公司有資
    金往來，即逕認陳淑姍於94年7月1日退股後仍為長瑞公司之
    實質股東，故上訴人此部分之抗辯，亦難認可採。至上訴人
    抗辯被上訴人就上訴人名下之出資額無處分權云云，固提出
    被上訴人於106年3月與龍慧璇之對話，其中被上訴人曾提及
    ：「媽媽講了幾次，我講的也很簡單，我不要她的股份在裡
    面。很簡單，我不要。她的股份就轉到我的兩個女兒身上，
    就這樣子而已，妳老爸沒有什麼，轉到妳的身上，一五一十
    的錢都到位，妳老爸只有保護我的兩個女兒，就這樣子。」
    為證（見原審卷一第90頁），惟依前揭語句之文義，僅得推
    知被上訴人於106年3月間已不欲陳淑姍繼續登記為長瑞公司
    股東，尚無從逕認被上訴人對登記於陳淑姍名下之出資額無
    處分權。
  ⒌上訴人雖主張其二人於105年1月20日有收受長瑞公司103年股
    利分配，為長瑞公司之實質股東云云，並提出103年股利憑
    單及其二人之存摺影本為證（見原審卷一第96至100頁）。
    查103年股利憑單係記載，陳淑姍103年度股利總額為21萬50
    15元、股利淨額為19萬5042元、龍慧璇103年度股利總額為9
    萬6757元、股利淨額為8萬7769元，惟如前所述，於被上訴
    人持有之出資額既借名登記在陳淑姍、龍慧璇名下，則於公
    司帳上製作股東股利的分配，當係以登記之股東名義製作股
    利憑單。況依上訴人所提之帳戶存摺記載內容（見原審卷一
    第99至100頁），雖可知陳淑姍之帳戶存摺於105年1月20日
    有記載轉收項目金額19萬742元、龍慧璇之帳戶存摺則為8萬
    5834元等情，惟該等轉收交易並未記載轉入金額之帳號或戶
    名，並無從知悉是否確為長瑞公司轉入其2人之上開銀行帳
    戶；又上開存摺記載105年1月20日轉入上訴人帳戶之金額，
    亦與上訴人103年股利憑單上所載金額不符，則上訴人所提
    帳戶存摺並不能證明該款項為長瑞公司交付上訴人股利之款
    項。上訴人此部分之抗辯，亦難認可採。
  ㈣按當事人之任何一方，得隨時終止委任契約，民法第549條第
    1項定有明文。且按受任人因處理委任事務，所收取之金錢
    、物品及孳息，應交付於委任人，民法第541條第2項亦定有
    明文。兩造間確有被上訴人主張之借名登記之法律關係存在
    ，是依首揭規定及說明，應類推適用民法委任契約之規定，
    故被上訴人自得依上開規定隨時終止兩造間借名登記契約，
    並請求上訴人將登記出資額移轉登記返還予其。查被上訴人
    已委託律師以106年1月25日台北北門郵局營收股第407、408
    號存證信函通知上訴人，終止兩造間之借名登記契約，上訴
    人均於106年1月26日收受上開存證信函之送達，有上開存證
    信函及送達回執可稽（見原法院店司調卷第36至45頁）。是
    兩造間之借名登記契約於106年1月26日即合法終止，被上訴
    人請求陳淑姍將登記陳淑姍名下之長瑞公司出資額200萬元
    、龍慧璇將登記龍慧璇名下之長瑞公司出資額90萬元，均移
    轉登記予其，洵屬有據。
  ㈤承上，被上訴人依終止委任後之法律關係，請求上訴人分別
    將各登記名下之長瑞公司出資額移轉登記予其，既屬有據，
    則被上訴人就同一請求，併依不當得利之法律關係請求擇一
    判命上訴人給付，自無贅予論述之必要。
五、綜上所述，被上訴人請求陳淑姍將登記於陳淑姍名下之長瑞
    公司出資額200萬元、龍慧璇將登記於龍慧璇名下之長瑞公
    司出資額90萬元，均移轉登記予其，洵屬有據，應予准許。
    從而，原審為上訴人敗訴之判決，並無不合。上訴論旨指摘
    原判決不當，求予廢棄改判，為無理由，應駁回上訴。
六、本件事證已臻明確，兩造其餘之攻擊或防禦方法及所用之證
    據，經本院斟酌後，認為均不足以影響本判決之結果，爰不
    逐一論列，附此敘明。
七、據上論結，本件上訴為無理由，依民事訴訟法第449條第1項
    、第78條、第85條第1項但書，判決如主文。
中　　華　　民　　國　　109 　年　　3 　　月　　10　　日
                  民事第二十五庭  
                      審判長法  官  謝碧莉
                            法  官  王本源
                            法  官  陳月雯 
正本係照原本作成。
上訴人如不服本判決，於上訴利益額逾150萬元始得上訴，並應
於收受送達後20日內向本院提出上訴書狀，其未表明上訴理由者
，應於提出上訴後20日內向本院補提理由書狀（均須按他造當事
人之人數附繕本）上訴時應提出委任律師或具有律師資格之人之
委任狀；委任有律師資格者，另應附具律師資格證書及釋明委任
人與受任人有民事訴訟法第466 條之1第1項但書或第2項（詳附
註）所定關係之釋明文書影本。如委任律師提起上訴者，應一併
繳納上訴審裁判費。
中　　華　　民　　國　　109 　年　　3 　　月　　11　　日

  　　　　　　　　　　　　　書記官  侯雅文
附註：
民事訴訟法第466條之1（第1項、第2項）：
對於第二審判決上訴，上訴人應委任律師為訴訟代理人。但上訴
人或其法定代理人具有律師資格者，不在此限。
上訴人之配偶、三親等內之血親、二親等內之姻親，或上訴人為
法人、中央或地方機關時，其所屬專任人員具有律師資格並經法
院認為適當者，亦得為第三審訴訟代理人。